臺灣高等法院臺南分院民事裁定　九十一年度家抗字第七二號　　Ｋ
　　　抗　告　人　子　○　○
　　　　　　　　　己　○　○
　　　　　　　　　癸　○　○
　　　　　　　　　壬　○　○
　　　　　　　　　辛　○　○
　　　　　　　　　庚　○　○
　　　　　　　　　戊　○　○
　　　　　　　　　丁　○　○
　　　　　　　　　乙　○　○
　　　　　　　　　丙　○　○
　　　　　　　　　甲　○　○
　　　共同代理人　張　銘　謙
右抗告人因聲明繼承被繼承人張升雲遺產事件，對於中華民國九十一年八月七日臺灣
嘉義地方法院九十一年度聲繼字第七號裁定提起抗告，本院裁定如左：
      主　　文
抗告駁回。
抗告程序費用由抗告人負擔。
      理    由
一、聲明人即抗告人於原審聲明意旨略以：抗告人等均係被繼承人張升雲在大陸地區
    之配偶、子女、女婿、媳婦及孫子女，被繼承人張升雲已於民國（下同）九十年
    六月十日死亡，在台遺有財產新台幣（下同）一千零二十五萬四千七百九十元，
    又抗告人子○○、己○○及庚○○分別為張升雲之配偶、子女，依法每人享有二
    百萬元之繼承上限，所餘遺產應由其餘抗告人即同順位之八名孫子女繼承，爰依
    法聲明繼承其遺產等語，並提出戶籍謄本、繼承系統表、親屬關係、委託書公證
    書、原審九十年度家管字第三號裁定書影本及財政部國有財產局台灣南區辦事處
    嘉義分處函影本為證。
二、抗告意旨略以：(一)、查抗告人等前曾於九十一年四月十八日，向原審聲請台灣地
    區人民張升雲繼承表示事件，業經原審法院以九十一年度聲繼字第七號民事裁定
    ，駁回聲請人邵鳳琴、史明吉之聲明繼承，於法有據，並無異議；惟其餘抗告人
    癸○○、壬○○、辛○○、戊○○、丁○○、乙○○、丙○○、甲○○等八人則
    為被繼承人張升雲之孫子女，係屬直系血親卑親屬之後順序繼承人，業已敘明。
    (二)、原裁定書第三頁第六行中段：「聲請人癸○○．．等人之聲明繼承，既與上
    開規定不合，即非有理由，均應予駁回」。所謂「．．與上開規定不合．．」，
    究係上開規定之法律依據為何？並未予以釋明，顯有理由未備，且既謂抗告人癸
    ○○等八人係屬直系血親卑親屬後順序繼承人，業經查明屬實，即抗告人八人等
    係有繼承權之人，殆無爭議。抗告人八人等既為有繼承權之人，何以不能繼承？
    本裁定並未提出不能繼承之法律有關規定，顯屬理由不備。(三)、按牽涉人民權利
    及義務者，應以法律定之，否則即屬違憲違法。今理由二按被繼承人在台灣地區
    之遺產，由大陸地區人民依法繼承者，．．其中大陸地區人民之定義，依中華民
    國八十九年十二月二十日華總一義字第八九○○三○一一一○號總統令，大陸地
    區人民，指在大陸地區設有戶籍之人民，並經行政院於九十年二月二十日施行。
    又兩岸人民關係條例對於在大陸地區製作之文書，明定應經行政院設立或指定之
　　機構或委託之民間團體驗證者，推定為真正（兩岸人民關係條例第七條）。現抗
　　告人等提出之親屬關係公證書，合於法律之規定。兩岸人民關係條例第六十六條
　　僅明文規定大陸地區人民繼承台灣地區人民之遺產．．。且同條例第四十一條第
　　一項，言「台灣地區人民與大陸地區間之民事事件，除本條例另有規定外，適用
　　台灣地區之法律。」再同條例施行細則第四十三條謂：大陸地區人民依本條例第
　　六十六條規定繼承台灣地區人民之遺產．．。由此見之，抗告人等依兩岸人民關
　　係條例明文規定，係屬兩岸人民關係條例中明文規範的大陸地區人民，應無疑義
　　。(四)、今我等抗告人八人，既以大陸地區人民身分依法表示繼承，並經查屬於第
　　一順位繼承人直系血親卑親屬之第二順序繼承人，係有繼承權之人。依上開兩岸
　　條例第四十一條第一項，除本條例另有規定外，適用台灣地區之法律。原審裁定
　　謂．．由大陸地區人民依法繼承者，其所得財產總額，每人不得逾新台幣二百萬
　　元。即係援引兩岸人民關係條例之規定。按特別法優於普通法，後法優於前法之
　　法律見解，始有大陸地區人民每人依法繼承財產總額，不得逾二百萬元特殊情形
　　。若謂：台灣地區之法律依民法第一千一百三十八條、第一千一百三十九條，也
　　只明定第一順序之繼承人，以親等近者為先。除此法有明文外，也沒有次親等不
　　能繼承之法律規定，故我等以大陸地區人民身分繼承，自應以民法第一千一百三
　　十八條界定之親屬，只要能提出親屬關係，即應有繼承權。按本裁定只准許被繼
　　承人張升雲之配偶子○○、長子己○○、長女庚○○有繼承權，卻對直系血親卑
　　親屬的孫子女無權繼承，顯與民法第一千一百三十八條有違法之處。(五)、被繼承
　　人張升雲在台單身，無配偶子女，只有大陸地區有配偶、子女、孫子女，亦即本
　　件繼承人全部為大陸地區繼承人，故大陸地區人民，只要合於民法第一千一百三
　　十八條明定範圍內之親屬，皆可向法院依兩岸條例之規定，依法表示繼承。今抗
　　告人等依法提出繼承，裁定謂：「非有理由」，不知引用之法條為何？頗有爭議
　　。(六)、繼承為單獨行為，如合於法律規定，即生繼承之效力。故大陸地區人民，
　　只要合於民法第一千一百三十八條明定範圍內之親屬，皆可向法院依兩岸條例之
　　規定，依法表示繼承，雖大陸地區人民依法繼承者，其所得財產總額，每人不得
　　逾二百萬元，但如被繼承人張升雲之遺產在前開每人繼承不得逾二百萬元後，仍
　　有剩餘，應由被繼承人張升雲之大陸孫子女，亦即本件抗告人癸○○、壬○○、
　　辛○○、戊○○、丁○○、乙○○、丙○○、甲○○等八人繼承。且大陸地區人
　　民依民法第一千一百三十八條第三款兄弟姊妹繼承者占多數，何以抗告人癸○○
　　、壬○○、辛○○、戊○○、丁○○、乙○○、丙○○、甲○○等八人為民法第
　　一千一百三十八條第一款之繼承人，反而不能繼承？(七)、再者，原審九十年度家
　　管字第三號裁定，聲請人係朱秉文、謝白娜，並非大陸地區繼承人子○○等十一
　　人，依法檢具相關文、證件，提出聲請。或謂聲請人提出大陸人士傳真函，言大
　　陸地區人士子○○、己○○、庚○○等三人主張繼承權．．，然傳真函並非兩岸
　　人民關係條例第七條所定之真正大陸地區製作之文書，蓋未經大陸地區公證處製
　　作，經海基會驗證發給證明之文書，若遽採為法律認可之有效文書，即與兩岸人
　　民關係條例之法律規定，完全不合，已是違法，昭然若揭。況且，繼承人等並未
　　出具任何公證書，委託朱秉文、謝白娜辦理抗告人等涉台之繼承事宜，故其未經
　　合法程序法律規定取得之有效文書，即提交法院做為抗告人等只有三人主張繼承
　　權之依據，所憑只是「傳真函」，而作為本裁定論斷之參考，並予援引，於法亦
　　有不合，為此提出抗告云云。
三、按被繼承人在台灣地區之遺產，由大陸地區人民依法繼承者，其所得財產總額，
    每人不得逾二百萬元。超過部分，歸屬台灣地區同為繼承之人；台灣地區無同為
    繼承之人者，歸屬台灣地區後順序之繼承人；台灣地區無繼承人者，歸屬國庫。
    又台灣地區人民與大陸地區人民之民事事件，除本條例另有規定外，適用台灣地
    區之法律，台灣地區與大陸地區人民關係條例第六十七條第一項、第四十一條第
    一項各定有明文。次按台灣地區民法第一千一百三十八條之規定，遺產繼承人，
    除配偶外，依左列順序定之：一、直系血親卑親屬；二、父母；三、兄弟姐妹；
    四、祖父母。同法第一千一百三十九條規定，前條所定第一順序之繼承人，以親
    等近者為先。
四、經查：被繼承人張升雲於九十年六月十日死亡，而抗告人子○○及己○○、庚○
    ○分別為被繼承人張升雲之配偶及子女，其中第一順位繼承人為被繼承人張升雲
    長子即抗告人己○○、長女即抗告人庚○○依民法第一千一百三十八條第一款之
    規定有繼承權，而配偶即抗告人子○○則依民法第一千一百四十四條規定有相互
    繼承遺產之權。另抗告人癸○○、壬○○、辛○○、戊○○、丁○○、乙○○、
    丙○○、甲○○等八人為被繼承人張升雲之孫子女，雖係法定第一順位之繼承人
    ，惟其順序尚在被繼承人張升雲長子己○○、長女庚○○之後，揆諸前開說明，
    則於繼承開始時，合法之繼承人僅有己○○、庚○○及子○○三人，至其餘抗告
    人八人因其親等在被繼承人張升雲長子己○○、長女庚○○之後，自均無繼承權
    。至原審之其他聲請人邵鳳琴、史明吉則為被繼承人張升雲之媳婦及女婿，並無
    繼承權利，且被繼承人張升雲在台灣地區並無繼承人等情，業據抗告人提出前開
    戶籍謄本、繼承系統表、親屬關係、委託書公證書、原審九十年度家管字第三號
    裁定書影本及財政部國有財產局台灣南區辦事處嘉義分處函影本為證。並經原審
    依職權調取九十年家管字第三號查明屬實，揆諸前開規定，本件被繼承人張升雲
    之遺產應由抗告人子○○、己○○及庚○○按每人二百萬元之額度繼承（原審已
    就抗告人子○○、己○○及庚○○三人部分，於九十一年八月十三日函准聲明對
    被繼承人張升雲之遺產為繼承之表示，參見原審卷十八頁），超過之部分，即應
    歸屬國庫，其餘抗告人八人之聲明繼承因不合規定，應予駁回。從而，原審就抗
    告人子○○、己○○及庚○○三人部分，於九十一年八月十三日函准聲明對被繼
    承人張升雲之遺產為繼承之表示，而裁定駁回其餘抗告人八人及其他聲請人邵鳳
    琴、史明吉之聲明繼承，核無不合。至抗告人主張大陸地區人民依民法第一千一
    百三十八條第三款兄弟姊妹繼承者占多數，何以抗告人癸○○、壬○○、辛○○
    、戊○○、丁○○、乙○○、丙○○、甲○○等八人為民法第一千一百三十八條
    第一款之繼承人，反而不能繼承一事，核其情節與本件不同，自無從援引比附；
    另抗告人主張原審九十年度家管字第三抗告人等並未出具任何公證書，委託朱秉
    文、謝白娜辦理抗告人等涉台之繼承事宜，即原審九十年度家管字第三號指定被
    繼承人張升雲之遺產管理人事件，該裁定不合法云云，此為指定被繼承人張升雲
    之遺產管理人事件，核與本件聲明繼承被繼承人張升雲遺產事件，係屬二事，並
    予明。是其抗告意旨仍執前詞指摘原裁定不當，求為廢棄，非有理由。
五、據上論結，本件抗告為無理由，依非訟事件法第八條第一項前段、第十條、第二
    十八條，民事訴訟法第四百九十二條第一項、第九十五條、第七十八條、第八十
    五條第一項前段，裁定如主文。
中　　　華　　　民　　　國　　九十一　　年　　十二　　月　　三十一  　　日
　　　　　　　　　　　　　　　　　　臺灣高等法院臺南分院民事第四庭
~B1審判長法官　林　　金　　村
~B2　　　法官　袁　　靜　　文
~B3　　　法官　胡　　景　　彬
右為正本係照原本作成。
不得再抗告。
中　　　華　　　民　　　國　　九十二　　年　　一　　　月　　　二　  　　日
                                        法院書記官　謝　　素　　嬿
